---
title: "Analiza danych o dobrobycie w Unii Europejskiej i ich wizualizacja oraz próba ich powiązania z cenami złota"
author: "Grzegorz Otworowski"
date: "`r format(Sys.time(), '%d.%m.%y')`"
output: 
  html_document: 
    highlight: tango
    theme: simplex
    toc: yes
    toc_float: yes
    df_print: kable
    keep_md: yes
---

```{r setup, include=FALSE}
knitr::opts_chunk$set(echo = FALSE)

```

## Podsumowanie analizy

Na podstawie przeprowadzonej analizy można stwierdzić, że ceny złota są powiązane z różnymi w wskaźnikami ekonomicznymi w krajach wysoko rozwiniętych (w wypadku tej analizy - krajach Unii Europejskiej w latach 2013-2019). Utworzony model regresji wykazał, że najistotniejszy wpływ na predykcję cen złota miała inflacja.

```{r libraries, include=FALSE}
library(dplyr)
library(tidyr)
library(DT)
library(readxl)
library(skimr)
library(rstatix)
library(tibble)
library(ggpubr)
library(corrplot)
library(gridExtra)
library(cowplot)
library(plotly)
library(caret)
library(gbm)
library(elasticnet)
library(brnn)
```

```{r tables, include=FALSE}
prettyTableShort <- function(table_df, round_digits=2) {
    DT::datatable(table_df, class = 'cell-border stripe', style="bootstrap", rownames = FALSE, options = list(dom = 't')) %>% formatRound(names(dplyr::select_if(table_df, is.numeric)), round_digits)
}

prettyTablePoor <- function(table_df, round_digits=2, rownames = FALSE) {
    DT::datatable(table_df, style = 'bootstrap', class = 'cell-border stripe', rownames = rownames, options = list(
   dom = 'tp', scrollX = 'TRUE', scrollY = 'TRUE', autoWidth = 'TRUE', columnDefs = list(list(width = '100px', targets = "_all"))
)) %>% formatRound(names(dplyr::select_if(table_df, is.numeric)), round_digits)
}

```

```{r repeatability, include=FALSE}
set.seed(7)
```

```{r import, include=FALSE}
initial <- read.csv(".\\Data pack\\CurrencyExchangeRates.csv", nrows = 1)
colNum <- ncol(initial)
classes <- c("Date", x<-rep(c("numeric"), times=colNum-1))
CER <- read.csv(".\\Data pack\\CurrencyExchangeRates.csv", colClasses = classes)

initial <- read.csv(".\\Data pack\\GOLD prices.csv", nrows = 2)
classes <- sapply(initial, class)
GOLD <- read.csv(".\\Data pack\\GOLD prices.csv", colClasses = classes)

initial <- read.csv(".\\Data pack\\S&P Composite.csv", nrows = 10)
classes <- sapply(initial, class)
SP <- read.csv(".\\Data pack\\S&P Composite.csv", colClasses = classes)

WDI <- read_xlsx(".\\Data pack\\World_Development_Indicators.xlsx", sheet = "Data", col_names = TRUE, guess_max = 100, na = "..")

classes <- c("Date","numeric")
BDIFF <- read.csv(".\\Data pack\\Bitcoin\\BCHAIN-DIFF.csv", colClasses = classes)
BHRATE <- read.csv(".\\Data pack\\Bitcoin\\BCHAIN-HRATE.csv", colClasses = classes)
BMKPRU <- read.csv(".\\Data pack\\Bitcoin\\BCHAIN-MKPRU.csv", colClasses = classes)
BTRVOU <- read.csv(".\\Data pack\\Bitcoin\\BCHAIN-TRVOU.csv", colClasses = classes)
```

```{r cleaning, include=FALSE}
BDIFF <- rename(BDIFF, "BIT Difficulty" = Value)
BHRATE <- rename(BHRATE, "BIT Hash Rate" = Value)
BMKPRU <- rename(BMKPRU, "BIT Market Price USD" = Value)
BTRVOU <- rename(BTRVOU, "BIT USD Exchange Trade Volume" = Value)
BIT <- merge(BDIFF, BHRATE, by = "Date") %>% merge(BMKPRU, by = "Date") %>% merge(BTRVOU, by = "Date") %>% mutate(Date = substr(Date,1,4)) %>% group_by(Date) %>% summarise(across(everything(), ~ mean(.x, na.rm = TRUE))) %>% mutate(Date = as.Date(Date, format = "%Y")) %>% mutate(Date = format(Date, "%Y"))

colNames <- WDI %>% pull(`Series Name`) %>% unique()
colNames <- colNames[!is.na(colNames)]

WDI <- WDI %>% gather("Year", "Value", 5:ncol(WDI)) %>% select(-"Series Code") %>% filter(!is.na(`Country Name`)) %>% spread("Series Name", Value) %>% select(-"<NA>") %>% mutate(Year = substr(Year, 1, 4)) %>% mutate(Year = as.Date(Year, format = "%Y")) %>% mutate(Year = format(Year, "%Y")) %>% rename(Date = Year)

GOLD <- GOLD %>% mutate(Date = substr(Date,1,4)) %>% group_by(Date) %>% summarise(across(everything(), ~ mean(.x, na.rm = TRUE))) %>% mutate(Date = as.Date(Date, format = "%Y")) %>% mutate(Date = format(Date, "%Y"))

SP <- SP %>% mutate(Year = substr(Year,1,4)) %>% rename(Date = Year) %>% group_by(Date) %>% summarise(across(everything(), ~ mean(.x, na.rm = TRUE))) %>% mutate(Date = as.Date(Date, format = "%Y")) %>% mutate(Date = format(Date, "%Y"))

CER <- CER %>% mutate(Date = substr(Date,1,4)) %>% group_by(Date) %>% summarise(across(everything(), ~ mean(.x, na.rm = TRUE)))%>% mutate(Date = as.Date(Date, format = "%Y")) %>% mutate(Date = format(Date, "%Y"))
```

```{r export_clean, include=FALSE}
write.csv(CER,".\\Clean data\\CER.csv", row.names = FALSE)
write.csv(GOLD,".\\Clean data\\GOLD.csv", row.names = FALSE)
write.csv(SP,".\\Clean data\\SP.csv", row.names = FALSE)
write.csv(WDI,".\\Clean data\\WDI.csv", row.names = FALSE)
write.csv(BIT,".\\Clean data\\BIT.csv", row.names = FALSE)
```

## Podstawowe statystyki

Zbiór danych składa się z 5 tabel:

```{r basics}
tables <- list(BIT, CER, GOLD, SP, WDI)
tableNames <- c("Bitcoin","Currency Exchange Rates","Gold prices","S&P Composite","World Development Indicators")
columnNum <- sapply(tables, ncol)
rowNum <- sapply(tables, nrow)

basics <- data.frame(tableNames,columnNum,rowNum)
colnames(basics) <- c("Table","No. of columns (attributes)", "No. of rows (observations)")

attributes <- sum(basics$"No. of columns (attributes)") - length(tables) + 1
observations <- sum(basics$"No. of rows (observations)")

prettyTableShort(basics)
```

Łącznie w całym zbiorze danych występuje `r observations` obserwacji oraz `r attributes` atrybutów.

## Szczegółowa analiza atrybutów

### Bitcoin
```{r bitcoin_summary}
prettyTablePoor(skim(BIT))
```
### Currency Exchange Rates
```{r CRE_summary}
prettyTablePoor(skim(CER))
```
### Gold prices
```{r gold_summary}
prettyTablePoor(skim(GOLD))
```
### S&P Composite
```{r s&p_summary}
prettyTablePoor(skim(SP))
```
### World Development Indicators
```{r wdi_summary}
prettyTablePoor(skim(WDI))
```

## Badanie korelacji

Do dalszej analizy zbiór krajów branych pod uwagę zostanie ograniczony do krajów należących do Unii Europejskiej w latach 2013-2019. W tym okresie UE posiadała najwięcej państw członkowskich w swoich dziejach (28). Dodatkową zaletą tak dobranego okresu jest kompletność danych we wszystkich dostępnych tabelach oraz mniej wartości pustych. Wynika to m.in. z tego, że rejestrowanie części wskaźników rozpoczęto stosunkowo niedawno. Aby uniknąć zaburzenia wyników wszystkie atrybuty z tabeli World Development Indicators z kompletnością danych niższą niż 50% nie będę brane pod uwagę w dalszej analizie.

Poniżej zaprezentowano tabelę z uśrednionymi wartościami wzkaźników dla Unii Europejskiej.

```{r date_UE_range}
CER <- CER  %>% filter(Date>=2013 & Date<=2019)
GOLD <- GOLD %>% filter(Date>=2013 & Date<=2019) %>% rename("Gold (USD)"="USD..PM.")
SP <- SP %>% filter(Date>=2013 & Date<=2019) 
WDI <- WDI %>% filter(Date>=2013 & Date<=2019)
BIT <- BIT %>% filter(Date>=2013 & Date<=2019)

WDI <- WDI[, which(colMeans(!is.na(WDI)) > 0.5)] %>% rename("Ease of doing business score (0 = lowest, 100 = best)" = "Ease of doing business score (0 = lowest performance to 100 = best performance)")

UE <- c("Austria","Belgium","Bulgaria","Croatia","Cyprus","Czech Republic","Denmark","Estonia","Finland","France","Germany","Greece","Hungary","Ireland","Italy","Latvia","Lithuania","Luxembourg","Malta","Netherlands","Poland","Portugal","Portugal","Romania","Slovakia","Slovenia","Spain","Sweden")
WDI_UE_ALL <- WDI %>% filter(`Country Name` %in% UE)
WDI_UE <- WDI_UE_ALL %>% select(-(1:2)) %>% group_by(Date) %>% summarise(across(everything(), ~ mean(.x, na.rm = TRUE)))
prettyTablePoor(WDI_UE)
```

```{r cor_analysis_sp, warning=FALSE}
SP <- SP %>% select(1:2)
WDI_SP <- WDI_UE %>% merge(SP, by = "Date")
COR_SP <- round(cor(WDI_SP[c(-1,-length(WDI_SP))], WDI_SP[length(WDI_SP)], use = "pairwise.complete.obs"), 2) %>% as.data.frame() %>% drop_na() %>% rownames_to_column("Name")
```

```{r cor_analysis_gold, warning=FALSE}
GOLD <- GOLD %>% select(Date, "Gold (USD)")
WDI_GOLD <- WDI_UE %>% merge(GOLD, by ="Date")
res <- round(cor(WDI_GOLD[c(-1,-length(WDI_GOLD))], WDI_GOLD[length(WDI_GOLD)], use = "pairwise.complete.obs"), 2)
COR_GOLD <- res %>% as.data.frame() %>% drop_na() %>% rownames_to_column("Name")
```

```{r cor_analysis_bit, warning=FALSE}
BIT <- BIT %>% select(Date, "BIT Market Price USD")
WDI_BIT <- WDI_UE %>% merge(BIT, by ="Date")
COR_BIT <- round(cor(WDI_BIT[c(-1,-length(WDI_BIT))], WDI_BIT[length(WDI_BIT)], use = "pairwise.complete.obs"), 2) %>% as.data.frame() %>% drop_na() %>% rownames_to_column("Name")
```
### Korelacja między wskaźnikami WDI a cenami złota, bitcoina oraz indeksem S&P
```{r cor_analysis_summary}
COR <- merge(COR_SP, COR_GOLD, by = "Name") %>% merge(COR_BIT, by = "Name")
prettyTablePoor(COR)
```
Na podstawie analizy uzyskanych wartości korelacji następujące wybrano następujące wskaźniki, które mogą mieć realny związek zarówno z cenami złota, Bitcoina jak i indeksem S&P. Wymienione niżej korelacje stanowią uśrednioną wartość korelacji trzech ww. atrybutów:

- Ease of doing business score (0 = lowest performance to 100 = best performance) - korelacja >0.9 - Związek ze Wskaźnikiem łatwości prowadzenia działalności gospodarczej wydaje się być dość oczywisty. Im prościej jest prowadzić  działalność, tym wyższe zdają się być ceny oraz indeksy giełdowe.
- Services, value added (% of GDP) - korelacja ~= 0.6 -  wskaźnik mówiący procencie PKB jaki stanowi wartość dodana z sektora usługowego. W krajach wysoko rozwiniętych, jak kraje UE, to usługi mają największy wpływ na PKB, a zatem też na gospodarkę. 
- GDP per capita (current US$) - korelacja ~= 0.6 - Produkt Krajowy Brutto w przeliczeniu na mieszkańca jest jednym z podstawowych mierników gospodarki. Zrozumiałe więc, że PKB krajów UE ma wpływ na globalne ceny.
- Goods imports (BoP, current US$) - korelacja ~= 0.6 - import dóbr wskazuje bezpośrednio na wartość transakcji międzynarodowych. Transakcje mają wpływ na ceny.
- Goods exports (BoP, current US$) - korelacja ~= 0.6 - eksport dóbr wskazuje bezpośrednio na wartość transakcji międzynarodowych. Transakcje mają wpływ na ceny.
- Inflation, consumer prices (annual %) - korelacja ~= 0.65 - wzrost inflacji również ma istotny wpływ na wzrost cen złota, Bitcoina oraz indeksu S&P.
- Taxes on goods and services (% of revenue) - korelacja ~= -0.6 - im większy procent przychodu stanowią podatki od dóbr i usług tym mniejsze stają się ceny złota, Bitcoina oraz indeksu S&P.

Korelacje powyższych atrybutów zostaną ukazane na poniższych wykresach.



### Wizualizacja
```{r cor_vis, warning=FALSE, message=FALSE, fig.width=14, fig.height=20}

WSGB <- WDI_UE %>% merge(SP, by ="Date") %>% merge(GOLD, by ="Date") %>% merge(BIT, by ="Date") 

attributes <- c("Ease of doing business score (0 = lowest, 100 = best)","Services, value added (% of GDP)","GDP per capita (current US$)","Goods imports (BoP, current US$)","Goods exports (BoP, current US$)","Inflation, consumer prices (annual %)","Taxes on goods and services (% of revenue)")
factors <- c("S.P.Composite", "Gold (USD)", "BIT Market Price USD")

plots <- list()

for (a in seq_along(attributes)){
  for (f in seq_along(factors)){
    plots[[(a-1)*3+f]] =
      ggscatter(WSGB, x = attributes[a], y = factors[f], 
          add = "reg.line", conf.int = TRUE, 
          cor.coef = TRUE, cor.method = "pearson")+
      geom_smooth(method="lm", formula = y ~ x)
  }
}

plot_grid(plotlist=plots, ncol = 3)
```

## Wizualizacja wybranych atrybutów w czasie
```{r interactive_plot, fig.width=9, warning=FALSE}
WDI_UE_ALL <- WDI_UE_ALL %>% select(Date, "Country Name", all_of(attributes))
prettyTablePoor(WDI_UE_ALL)

WDI_UE_ALL %>%
  plot_ly(
    x = ~`Goods imports (BoP, current US$)`,
    y = ~`Goods exports (BoP, current US$)`,
    color = ~`Country Name`,
    frame = ~Date,
    type = "scatter",
    mode = "markers"
  ) %>% layout(title = "Wykres wartości importu dóbr od eksportu w czasie")

WDI_UE_ALL %>%
  plot_ly(
    x = ~`Services, value added (% of GDP)`,
    y = ~`Ease of doing business score (0 = lowest, 100 = best)`,
    color = ~`Country Name`,
    frame = ~Date,
    type = "scatter",
    mode = "markers"
  ) %>% layout(title = "Wykres wartości dodanej z sektora usługowego (% PKB) od wskaźnika łatwości  prowadzenia działalności gospodarczej w czasie")

WDI_UE_ALL %>%
  plot_ly(
    x = ~`Taxes on goods and services (% of revenue)`,
    y = ~`GDP per capita (current US$)`,
    color = ~`Country Name`,
    frame = ~Date,
    type = "scatter",
    mode = "markers"
  ) %>% layout(title = "Wykres podatku od dóbr i ułsug (% przychodu) od PKB per capita w czasie")

WDI_UE_ALL %>%
  plot_ly(
    x = ~`Inflation, consumer prices (annual %)`,
    y = ~`GDP per capita (current US$)`,
    color = ~`Country Name`,
    frame = ~Date,
    type = "scatter",
    mode = "markers"
  ) %>% layout(title = "Wykres inflacji (roczny %) od PKB per capita w czasie")

```

## Próba stworzenia regresora przewidującego ceny złota

Do stworzenia modelu użyte zostaną atrybuty wybrane w powyższych punktach. Jakość predykcji będzie oceniana za pomocą trzech miar ocen: 

- RMSE - błąd średniokwadratowy - pozwala ocenić jak bardzo predykcja odbiega od aktualnej wartości,
- R^2 - współczynnik determinacji R-kwadrat - pozwala oszacować jakość dopasowania modelu do danych,
- MNE - średni absolutny błąd procentowy - pozwala wraz z RSME stwierdzić dodatkowo czy wśród błędów występują takie o bardzo dużych wartości

```{r reg_functions}
get_best_result = function(caret_fit) {
  best = which(rownames(caret_fit$results) == rownames(caret_fit$bestTune))
  best_result = caret_fit$results[best, ]
  rownames(best_result) = NULL
  best_result
}

calc_rmse = function(actual, predicted) {
  sqrt(mean((actual - predicted) ^ 2))
}
```

```{r reggresion_setup}
df <- WDI_UE_ALL %>% merge(GOLD, by ="Date") %>% rename(Gold = "Gold (USD)") %>% select(-(1:2)) %>% drop_na()

idx <- createDataPartition(df$Gold, p=0.67, list=FALSE)

train <- df[idx,]
test <- df[-idx,]

```
### Linear Model
```{r regression_lm}
lm_mod <- train(
  Gold ~ .,
  data = train,
  preProcess = c('scale', 'center'),
  trControl = trainControl(method="cv",number=5),
  method = "lm"
)

get_best_result(lm_mod)

#plot(lm_mod)

rmse <- calc_rmse(actual = test$Gold,
          predicted = predict(lm_mod, test))
```

Błąd średniokwadratowy predykcji dla modelu wyniósł `r rmse`.

### Ridge Regression
```{r regression_rdg}
lambdaGrid <- expand.grid(lambda = 10^seq(10, -2, length=100))

rdg_mod <- train(
  Gold ~ .,
  data = train,
  trControl = trainControl(method="cv",number=5),
  method = "ridge",
  preProcess = c('scale', 'center'),
  tuneGrid = lambdaGrid
)

get_best_result(rdg_mod)

plot(rdg_mod)

rmse <- calc_rmse(actual = test$Gold,
          predicted = predict(rdg_mod, test))
```

Błąd średniokwadratowy predykcji dla modelu wyniósł `r rmse`.

### k-Nearest Neighbours
```{r regression_knn, warnings = FALSE}
knn_mod = train(
  Gold ~ .,
  data = train,
  method = "knn",
  preProcess = c('scale', 'center'),
  trControl = trainControl(method="cv",number=5),
  tuneGrid = expand.grid(k = seq(1, 61, by = 2)))

get_best_result(knn_mod)

plot(knn_mod)

rmse <- calc_rmse(actual = test$Gold,
          predicted = predict(knn_mod, test))
```

Błąd średniokwadratowy predykcji dla modelu wyniósł `r rmse`.

### Stochastic Gradient Boosting
```{r regression_gbm, warnings = FALSE}

gbm_mod = train(
  Gold ~.,
  data = train,
  trControl = trainControl(method = "cv", number = 5),
  method = "gbm",
  preProcess = c('scale', 'center'),
  verbose = FALSE
)

plot(gbm_mod)

get_best_result(gbm_mod)

rmse <- calc_rmse(actual = test$Gold,
         predicted = predict(gbm_mod, test))
```

Błąd średniokwadratowy predykcji dla modelu wyniósł `r rmse`.

### Bayesian Regularized Neural Networks
```{r regression_brnn, include=FALSE}
brnnGrid <- expand.grid(neurons = seq(1, 5, by = 1))

brnn_mod = train(
  Gold ~.,
  data = train,
  trControl = trainControl(method = "cv", number = 5),
  method = "brnn",
  tuneGrid = brnnGrid,
  preProcess = c('scale', 'center'),
  verbose = FALSE
)
```

```{r regression_brnn_res}
plot(brnn_mod)

get_best_result(brnn_mod)

rmse <- calc_rmse(actual = test$Gold,
         predicted = predict(brnn_mod, test))
```

Błąd średniokwadratowy predykcji dla modelu wyniósł `r rmse`.

Testowane modele są zbliżone pod względem takich miar jak błąd średniokwadratowy czy R^2. Minimalnie lepszy zdaje się być model Bayesian Regularized Neural Networks.

## Analiza ważności atrybutów dla najlepszego znalezionego modelu
### Bayesian Regularized Neural Networks
```{r brnn_importance, fig.width=9}
ggplot(varImp(brnn_mod))
```

Analizując powyższe ważności atrybutów można szybko zauważyć, że najistotniejszym atrybutem jest inflacja. Podatek od dóbr i usług nie ma w ogóle wpływu na tworzenie modelu. Natomiast pozostałe atrybuty mają od 5 do 10 razy mniejszy wpływ na wynik regresji.    





